臺灣宜蘭地方法院民事判決　　　　　　　99年度簡上字第39號
上　訴　人　謝乙斳　
被　上訴人　李嘉文　
上列當事人間損害賠償事件，上訴人對於本院民國99年5月31日
羅東簡易庭99年度羅簡字第46號第一審判決提起上訴並為訴之追
加，本院於100年8月2日言詞辯論終結，判決如下：
    主  文
上訴及追加之訴均駁回。
第二審訴訟費用由上訴人負擔。
    事  實  及  理  由
壹、程序事項：
    按於第二審為訴之變更、追加，非經他造同意，不得為之。
    但擴張或減縮應受判決事項之聲明者，不在此限；民事訴訟
    法第436條之1第3項準用第446條第1項但書、第255條第1項
    但書第3款定有明文。查上訴人於本院99年12月9日準備程序
    中以言詞表示將上訴金額由原審聲明之新台幣（下同）20萬
    元擴張為50萬元，核屬擴張應受判決事項之聲明，應予准許
    。
貳、實體事項：
一、上訴人部分：
(一)、上訴人於原審起訴主張：
    上訴人於95年9月至98年6月任職於宜蘭縣立東光國中，與被
    上訴人為同事關係，被上訴人經常假借機會接近上訴人，曾
    於96年6月（上訴後改稱為5月）間利用參加喜宴時撫摸上訴
    人大腿，亦曾於學校辦公室碰觸上訴人頭髮，並時常製造機
    會找上訴人對面座位老師聊天以便接近看上訴人，感覺想追
    上訴人或接近上訴人，製造幻想曖昧關係。由於上訴人與被
    上訴人不熟識，且非實際上與被上訴人交往，被上訴人此種
    行為實在不懂得尊重他人身體的自主權，令上訴人身心靈嚴
    重受創。上訴人慮及被上訴人已婚有家庭曾數次要求與被上
    訴人溝通，表達受傷的心靈，惟被上訴人不是言語挑逗，就
    是顧左右而言他，或放上訴人鴿子，致使上訴人心靈一再遭
    受傷害。所以上訴人在97年4月曾要求被上訴人E-mail道歉
    ，但被上訴人卻一再更改E-mail內容以自保，使上訴人心靈
    再一次受重創，且因為與被上訴人多次溝通無法改善，被上
    訴人對上訴人又無法以一般同事對待，發生許多小動作或表
    錯情的不愉快，使上訴人承受2年多的精神虐待。雖曾有學
    校老師居中與兩造溝通，然仍是溝通不順，被上訴人一再惡
    意抹黑、扭曲事實，指上訴人喜歡且暗戀被上訴人，但事實
    上是被上訴人長期在職場對上訴人惡意挑逗、精神凌虐，讓
    上訴人極度不舒服，加上言語毀謗、諷刺、抹黑，雖期間多
    次對被上訴人表達不悅，並無法獲得改善，被上訴人上述行
    為導致上訴人長期胸悶，需至醫院看診治療並參加心靈基因
    改造班課程。為此爰依據侵權行為之法律關係請求被上訴人
    精神賠償等語。並聲明被上訴人應給付上訴人20萬元。
(二)、上訴人上訴理由補稱：
１、上訴人之前和被上訴人在學校同事期間有諸多不愉快，且被
    上訴人有騷擾上訴人的行為，上訴人和被上訴人溝通試著處
    理事情，但被上訴人竟扭曲事實，說上訴人騷擾被上訴人，
    要跟被上訴人上床，上訴人已忍耐三年了，但是被上訴人仍
    然一再侮辱上訴人，持續多年，所以請求被上訴人應該賠償
    上訴人精神損害。
２、被上訴人有太太，但會用手摸上訴人，還會坐上訴人的椅子
    ，上訴人覺得被上訴人的行為過當，所以才找被上訴人溝通
    ，被上訴人不敢跟上訴人講話，所以上訴人跟被上訴人說見
    面打個招呼就可以了，被上訴人說上訴人對他有好感是栽贓
    。在96年9月間被上訴人又以言語、抓髮方式騷擾上訴人，
    被上訴人有告訴曾建仁說抓上訴人的頭髮，讓上訴人感受不
    舒服，是上訴人個人的感受，所以被上訴人並不否認。摸腿
    的部分，被上訴人在穿堂時已經因為這個事情跟上訴人道歉
    ，但事後被上訴人又提出說他有錄音，該內容是扭曲的。被
    上訴人第二次抓上訴人的頭髮，所以上訴人認為第一次溝通
    無效，才又約被上訴人再次溝通。為了避免事情揭露後被上
    訴人丟工作或是與老婆吵架，所以寫信跟被上訴人溝通，要
    求被上訴人用E-mail道歉，但被上訴人對上訴人的信都沒有
    回應。另外在96年11月間被上訴人跟上訴人約好第二次溝通
    時間，最後卻放上訴人鴿子。上訴人第一封信跟被上訴人表
    示要他走開，而且上訴人也打算辭職，可是被上訴人事後又
    故意出現在上訴人面前，上訴人很生氣才又寫信，將情緒用
    錄音的方式讓被上訴人知道，被上訴人回上訴人一封E-mail
    ，內容撇清責任讓上訴人沒有辦法原諒被上訴人，被上訴人
    在校園會從其面前通過去，可是又躲開，這樣會妨害上訴人
    ，另外又會在上訴人看得到的角落處理學生的問題，上訴人
    認為被上訴人好像是讓人家崇拜他，上訴人曾經問被上訴人
    是不是心裡認為其喜歡他，被上訴人表示沒有這樣想，上訴
    人警告被上訴人不要傷害上訴人。
３、園遊會被上訴人故意帶老婆同行唱卡拉ＯＫ，因為上訴人在
    療傷階段，這樣的行為讓上訴人困擾。上訴人希望被上訴人
    不要讓其在東光的三年都很困擾，所以上訴人選擇離開。被
    上訴人在溝通的過程都是在撇清，沒有面對問題。其不想走
    到這個階段，可是同事看上訴人的眼神使其沒有辦法接受，
    上訴人並沒有介入被上訴人的家庭，可是要被這樣對待，所
    以上訴人要求一個公平。
二、被上訴人部分：
(一)、被上訴人則於原審辯稱：
    上訴人所言均非事實，期間也向上訴人解釋過，且上訴人係
    在無足夠事實佐證下而懷疑被上訴人傷害或欺騙上訴人、無
    理由的懷疑同事或朋友的可信度。再者，實際上上訴人一直
    以信件、錄音帶及電話騷擾被上訴人，內含不堪謾罵、大膽
    暗示、公然侮辱及威脅，故被上訴人才是受害者等語為辯。
    並聲明駁回上訴人之訴。
(二)、對於上訴人之上訴理由部分則答辯以：
    上訴人陳述的摸大腿、拉頭髮的情況，並沒有這回事。準備
    程序中，三位證人包含曾心（曾建仁）已經證述說明並沒有
    上訴人講的事情，上訴人又提出，表示上訴人是亂想。上訴
    人一直認為被上訴人出現在他面前是故意的，證人陳慧卿已
    明白表示上訴人知道被上訴人一直在躲他，明顯是矛盾的。
    錄音的部分確實有，因為被上訴人覺得上訴人怪怪的，所以
    跟他講話都會錄音。上訴人說被上訴人騷擾他，但被上訴人
    沒有在公事溝通之外打電話、寫信，上訴人寫給被上訴人七
    封信以上，三、四捲錄音帶以及夾在腳踏車後面的紙條一張
    ，其實是上訴人不小心在騷擾被上訴人，紙條的內容大概的
    意思是，問被上訴人那天為什麼生氣，被上訴人不懂為什麼
    上訴人一直亂想，甚至在意被上訴人的情緒，所有辦公室的
    人都知道被上訴人怕看到上訴人，只有上訴人認為被上訴人
    在找他麻煩，甚至於被上訴人跟同事講話的時候，上訴人都
    說被上訴人故意在惹他吃醋，上實驗課的時候，被上訴人麥
    克風開比較大聲，上訴人就說被上訴人故意講話給他聽，被
    上訴人在朝會罵學生，上訴人就說被上訴人故意透漏心裡的
    不爽。
三、原審為上訴人敗訴之判決，上訴人不服提起本件上訴，而為
    上訴並擴張聲明：1.原判決廢棄。2.被上訴人應給付上訴人
    50萬元。被上訴人則為答辯聲明：上訴駁回。
四、兩造不爭執之事項：上訴人於96年9月至98年6月任職於宜蘭
    縣羅東鎮東光國中，與被上訴人為同事關係。
五、本件經本院整理，並為兩造所同意之爭點為：被上訴人是否
    確有對於上訴人為身體、健康、名譽、人格為不法侵害行為
    ，而應負非財產上損害賠償之責？如是，應賠償金額為若干
    ？而按，因故意或過失，不法侵害他人權利者，負損害賠償
    責任。不法侵害他人之身體、健康、名譽、自由、信用、隱
    私、貞操，或不法侵害其他人格法益而情節重大者，被害人
    雖非財產上之損害，亦得請求賠償相當之金額。為民法第18
    4第1項前段、第195條第1項前段所明定。又按當事人主張有
    利於己之事實者，就其事實應負舉證之責任，亦為民事訴訟
    法第277條前段所明定。本件上訴人主張被上訴人有對其為
    身體、健康、名譽、人格為不法侵害行為，而請求被上訴人
    賠償所受前開損害，自應就被上訴人確有為該等行為之事實
    ，負舉證之責。查：
(一)、上訴人雖主張被上訴人有前述騷擾、精神虐待等精神傷害情
    事，惟均為被上訴人所否認。而上訴人就其主張之事實，固
    據提出存證信函、就醫證明、參加心靈基因改造班課程證明
    、電子郵件及自我宣洩之錄音帶等證據，然上開證據並非直
    接證明被上訴人對上訴人為侵權行為之事實，是尚無法以之
    為不利於被上訴人之認定。而上訴人所指稱被上訴人所回覆
    之電子郵件（原審卷第38頁），發信日期：「2008/4/1 6」
    ，主旨載：「真是天大的誤會」，內容：「謝同事：不知道
    該怎麼說才好，溝通當然是好事，但是溝通如果是無效的，
    那就令人蠻苦惱的．」、「在（應為再）一次為妳誤解我對
    妳有意思這件事道歉，道歉原因並不是我做錯什麼，請妳要
    了解．至於妳一直強調，我故意吸引妳注意一事，請妳相信
    我所說的，也就是因為我的職務，使得我在公共場合有很多
    發聲機會，也因為學校太小，我們有太多相遇機會，這並不
    是刻意為之．」、「妳期望一個星期我能寄2封e-mail給妳
    ，恐有困難，我太少開信箱，如妳所說的順其自然．」等語
    ，雖足認定兩造對其間互動有誤會之情事，但無從認定被上
    訴人承認曾對上訴人有何摸腿、騷擾等行為，或向他人為何
    言語，以致侵害上訴人之身體、健康、名譽、自由、信用、
    隱私、貞操，或其他不法侵害上訴人之人格法益且情節重大
    之情形。
(二)、另據當時同為東光國中之兩造同事即該校老師曾建仁（即上
    訴人所稱「曾心」）、楊乃光、陳慧卿到庭作證，證人曾建
    仁證稱：「（受命法官問：上訴人任職於東光國中期間與被
    上訴人發生糾紛時，是否曾參與協調或知何情事？）我不是
    參與協調，我記得好像是被上訴人來找我，表示兩造間有糾
    紛，但是溝通無效，上訴人好像要去把事情作某種抒發或是
    處理，被上訴人的表達沒有辦法與上訴人有交集，被上訴人
    不想再與上訴人有這種兩人對話的模式，我印象中是上訴人
    的心態是比較急切的，被上訴人想要去看看有無辦法透過我
    去讓事情有些進展，被上訴人不想再有這樣的干擾，後來我
    可能打電話、傳簡訊給上訴人及上訴人的學校去理解這個事
    情。」、「（受命法官問：所謂的兩造間糾紛為何？）上訴
    人表達被上訴人有性騷擾她的行為，被上訴人方面表示這是
    沒有的事。」、「（受命法官問：有無具體事證證明被上訴
    人對上訴人有騷擾行為？）沒有。上訴人是講了很多，包含
    寫了六到八頁的信寄到學校給我，表達對這個事情之前的接
    觸讓她覺得不平，在我感覺她認為這件事情還沒有結束，有
    提到一些她所受的委屈，正義公理沒有伸張，她對於被上訴
    人是屬於攻擊的，情緒性字眼很多。」、「（法官問：被上
    訴人對於那些內容有何回應？）感受上很無奈、心情上很煩
    、沮喪、心情低落、有時候很生氣。」、「（被上訴人問：
    可否請證人曾建仁說明我為何當時覺得沮喪、無奈？）表面
    上來說就是被上訴人不堪其擾，他跟我說了一些上訴人對他
    的干擾是做了哪些事，包含生活上、名譽上的影響。」；證
    人楊乃光證稱：「（受命法官問：請問證人在上訴人任職於
    東光國中期間與被上訴人發生糾紛是否曾與兩造有所接觸？
    或協助解決？）在上訴人任職學校期間我是擔任輔導主任，
    上訴人曾兩次至輔導室，來請求協助，第一次是由我個人與
    上訴人晤談，上訴人當時表達的情緒很激動，有數度哭泣，
    我試圖安撫並瞭解事由，上訴人表示她有遭被上訴人騷擾的
    情事，後續部分我有跟被上訴人進行瞭解，被上訴人感受情
    緒低落，遭受誤解，並對於上訴人的情緒反應感到難過與抱
    歉，我個人有一次促成他們兩位一次的會面，試圖說明清楚
    ，並試圖達成共識和解，在我印象中上訴人之後有再到輔導
    室一次，但並不是由我晤談，是由輔導室阿姨及輔導組長協
    助處理其情緒，之後並未由我再協助處理本案，私下也並未
    與兩造再談論此事，惟於上訴人離職後，我曾收受上訴人的
    書信一封，但個人並未處理回應。」、「（受命法官問：有
    無具體事證可以證明被上訴人確有騷擾上訴人的情事？）以
    我當下的瞭解沒有具體事證可以提供當時作判斷，只有兩造
    的各自陳述。」、上訴人就上開證人所言陳述以：「那天我
    與證人楊乃光會談時主要是去詢問如果我去提告性騷擾，他
    會有什麼樣的想法，有什麼樣的意見，證人表示如果沒有拍
    照或攝影或其他證據，他認為這樣對我會造成二次傷害，所
    以我打消提告念頭，但是證人有答應我會告訴被上訴人這件
    事，這已經是對於對造的懲罰，大概是這個意思。我並沒有
    去輔導室兩次，我只有去過一次，我與其他輔導室老師或員
    工只是聊聊天，我不會一直去告訴別人我的傷口。我在與被
    上訴人那次溝通時，被上訴人都不讓我講我所受傷害，後來
    我詳細陳述我受的傷害與校園騷擾，被上訴人聽了之後當場
    表示他只能為一件造成我不舒服的事情給我一個鄭重道歉。
    」，證人楊乃光續證稱：「（受命法官問：是否有上訴人陳
    述的情形？）被上訴人在當時確實有表示對於上訴人的情緒
    受到影響而深感抱歉，被上訴人是針對這件事情提出道歉，
    但是被上訴人並未表示有性騷擾之事實。」、「（被上訴人
    問：請證人回想，我當時是如何道歉？是讓她覺得很痛苦及
    讓她覺得我喜歡她這兩件事情，是否如此？另外該次溝通結
    果是否很和氣解決此事？因為我當時還鬆了一口氣，認為事
    情已經解決了。）被上訴人所提這兩件事情都是有的，當下
    我個人在協調時，感覺雙方間很平和，應該已經達到解決..
    .。」；證人陳慧卿則證以：「（受命法官問：於上訴人任
    職於東光國中期間，兩造是否曾有糾紛？你是否參予協調解
    決或知何情事？）是上訴人主動找我轉交錄音帶給被上訴人
    ，基於同事情誼，我轉交好幾次，至少有三次，因為上訴人
    一直要找被上訴人，但是好像被上訴人避不見面，我不知道
    錄音帶內容，我只是轉交。我們在開會的時候，因被上訴人
    當時是教務主任，所以一定要列席參加，上訴人曾經表示被
    上訴人要利用開會的時候來看她，但我要說明的是，開會要
    被上訴人列席是必須的。有一次上訴人想找被上訴人談，被
    上訴人不希望單獨與上訴人一起會引起誤會，所以被上訴人
    請我在現場。」、「（受命法官問：基於你所知道，兩造之
    間的糾紛是什麼？有無具體事證？）具體事證應該是沒有，
    但是上訴人表示被上訴人有騷擾到她，造成她的困擾。」，
    上訴人就證人陳慧卿之證言，陳以：「我確實有請證人陳慧
    卿轉交錄音帶給被上訴人，但這是比較後面的事情。我當時
    沒有對證人陳慧卿表示開會時，被上訴人幹嘛出席。陳慧卿
    一開始會介入本件是因為我之前所陳述九十七年四月間電子
    郵件來往之後，隔天陳慧卿找我上去開會，我到現場發現怎
    麼不是開會，而且被上訴人在現場，所以那次並不是我主動
    找證人要溝通，當時我也不在意證人在場，被上訴人當時表
    示他太太罵他，而且要來找我，證人在場旁聽也有發言，態
    度很和氣，被上訴人表示如果事情爆發的話，他太太會打他
    ，我大略跟他表示我已經受到很大傷害。我請證人陳慧卿轉
    交錄音帶，那是我自己錄我自己對本件事情的陳述與感覺。
    有天證人跟我表示說被上訴人表示我逼被上訴人說他喜歡我
    ，被上訴人考慮要調學校，但是我根本沒有逼他，是他騷擾
    我。」，證人陳慧卿續證稱：「我在聽兩造陳述的過程中，
    被上訴人是表示上訴人一直影響到他的生活，感覺上好像是
    上訴人要被上訴人講出說喜歡上訴人，這是我個人感覺。」
    、「（被上訴人問：請問證人上訴人一直認為我一直堵她，
    請問證人上訴人是否曾表示我一直在躲她？...）上訴人是
    有表示被上訴人一直在躲她，所以用錄音帶方式麻煩我轉交
    。...」等語（見本院卷三第50至55頁）。依諸上開證人之
    證詞，亦僅足認兩造於找證人幫忙協調前已有糾紛發生，其
    糾紛內容略為上訴人認被上訴人有騷擾上訴人之行為，然被
    上訴人否認之，兩造則嘗試透過前開證人溝通，然因兩造無
    交集而無法達成，其間除上訴人之指訴外，並無證據可證明
    被上訴人對上訴人確有摸大腿、抓頭髮或其他騷擾、精神虐
    待等精神上傷害之行為。另上訴人主張被上訴人曾為摸大腿
    之事，在學校穿堂向其道歉，以及被上訴人曾於電話中要上
    訴人不要玩被上訴人，致同事誤會上訴人云云，然為被上訴
    人所否認，上訴人復未能舉證以實其說，自亦難為不利被上
    訴人之認定。上訴人既未能就其主張被上訴人之騷擾、精神
    虐待等行為，提出具體證據證明，其所為主張自無可採。至
    於上訴人所主張其受有身體、健康等侵害，因上訴人主張被
    上訴人騷擾及精神虐待等部分，並無可採，已如前述，則上
    訴人縱有自我情緒、心理健康管理等問題，亦難認係因被上
    訴人為故意或過失之不法侵害所致。故上訴人主張被上訴人
    對其身體、健康、名譽、人格有不法侵害行為，實無足採。
六、綜上所述，本件既無證據證明被上訴人對上訴人之身體、健
    康、名譽、人格有不法侵害行為，則上訴人主張本於侵權行
    為之法律規定，於原審請求被上訴人給付非財產上損害20萬
    元，為無理由，不應准許。原審為上訴人敗訴之判決，並無
    不合。上訴意旨指摘原判決不當，求予廢棄改判，為無理由
    ，應予駁回。另上訴後追加請求被上訴人給付非財產上損害
    30萬元，亦同屬無理由，應併予駁回。
七、本件事證已臻明確，兩造所為其餘攻擊防禦方法及舉證，經
    審酌後認均與結論不生影響，爰不一一論列，附此敘明。
八、訴訟費用負擔之依據：民事訴訟法第78條。
中    華    民    國   100    年    8     月    16    日
                  臺灣宜蘭地方法院民事庭
                      審判長法  官  楊麗秋
                            法  官  林翠華
                            法  官  張軒豪
以上正本係照原本作成。
本判決不得上訴。
中    華    民    國   100    年    8     月    17    日
                            書記官  林嘉萍